【裁判字號】    97,訴,1714
【裁判日期】    971204
【裁判案由】    區域計畫法
【裁判全文】
臺北高等行政法院判決
                                      97年度訴字第1714號
                              .
原      告  宜蘭縣私立光華鄉村俱樂部安養養護綜合園區籌備
            處
代  表  人  甲○○
被      告  宜蘭縣政府
代  表  人  乙○○（縣長）
訴訟代理人  丁○○
            戊○○
            丙○○兼送達代收.
上列當事人間因區域計畫法事件，原告不服內政部中華民國97年
4 月29日台內訴字第0970057477號訴願決定，提起行政訴訟。本
院判決如下：
    主  文
原告之訴駁回。
訴訟費用由原告負擔。
    事  實
一、事實概要：
    緣原告之代表人甲○○於民國（下同）89年7 月20日向被告
    提出申請，擬在宜蘭縣冬山鄉○○段1349之3 地號設置「宜
    蘭縣私立光華鄉村俱樂部安養養護綜合園區」，案經被告以
    89年8 月31日府社福字第093609號函復，同意依其事業計畫
    籌設，並告知本案為安養及養護綜合園區，安養床數45床，
    養護床數4 床，其設施及人員請依「老人福利機構設立標準
    」第27條規定辦理。嗣被告以92年4 月29日府社福字第0920
    040746號函通知原告：「核准所送『宜蘭縣私立光華鄉村俱
    樂部安養養護綜合園區』平面、綠帶、用排水及污田處理設
    施變更案及籌設期限展延至95年8 月31日…。」，被告復以
    92年11月13日府社福字第0920134205號函通知原告：「同意
    所請變更光華鄉村俱樂部安養養護綜合園區工程及平面配置
    變更案…二、請貴處於同意籌設有效期限內完成新建工程並
    開始營運。」，嗣原告復於94年10月24日申請將安養床數調
    整為14床，養護床數調整為35床及建築物構造變更為RC造1
    層，被告復以95年2 月8 日府社教字第0950016064號函通知
    原告：「…二、請貴處於同意籌設有效期限內完成新建工程
    並開始營運。三、本案搭排許可業已過期，請重新辦理申請
    。…。」，因原告逾籌設期限仍無法如期籌設，被告以95年
    11月7 日府社教字第0950139140號函通知原告，：「…事業
    計畫許可自95年9 月1 日起廢止，並請依規定辦理恢復該土
    地地目原編定事宜，惟如仍欲辦理原目的事業，應依規定重
    新申請…。」，原告對之不服，以1.本案請簡豐儀建築師設
    計規劃於95年4 月14日繳交建師公費，至95年7 月12日取得
    建造執照(95)(7 )(3 )建管建字第524 號，旋即請自力營造
    有限公司於9 月13日申報開工，9 月21日放樣，其中部分完
    工項目有圍牆及基礎底座等。2.本系爭最終期日之認定，公
    部門審查期間為不含例假日之作業期間（工作天），而於民
    眾之期間為日曆天（不變期間），此等不利民眾之施政方式
    ，原告不服等情，提起訴願遭決定駁回，遂提起本件行政訴
    訟。
二、兩造聲明：
    (一)原告聲明求為判決：1.訴願決定及原處分均撤銷。
                        2.訴訟費用由被告負擔。
    (二)被告聲明求為判決：1.駁回原告之訴。
                        2.訴訟費用由原告負擔。
三、兩造之爭點：
    (一)本案爭執點如下：系爭廢止處分是否合法？
    (二)原告主張之理由：
      1.原告於95年7 月12日領取宜蘭縣政府建築執照，字號為
         (95)(7)(3) 建管建字第524 號，應於6 個月開工，8
        個月完工（呈證一），原告依建造指示進行發包及開工
        準備，於同年9 月13日開工，同月21日放樣（呈證一背
        面），據悉承造人於同年11月21日繫電停工（呈證二）
        ，復以同年11月7 日府救字第0950139140號函令其廢止
        ，其理由係本案未於95年8 月31日完成事業計畫開始營
        運，然該函令末依非都市土地使用管制規則第37條之規
        定詳查開發狀態，暨令原告停止一切作為，有不利於原
        告之行政處分。
      2.爰依95年11月27日府地權字第0950147421號函令，說明
        三之要旨，顯係引用錯誤之法規，依前述於同年8 月31
        日前係已依核定計畫開發尚未完成使用，被告應依非都
        市土地使用管制規則第37條第2 項第2 款前段「已依核
        定計畫開發尚未完成使用者，其已依法建築之土地，除
        依法提出申請變更編定外，應維持其使用地類別」等語
        ，法有明文。
      3.系爭事件原由於被告行政處分及程序過於冗長，系爭事
        件於94 年10 月24日送請被告變更原事業計畫等相關資
        料以為審查，直至95年2 月8 日批可，歷時107 日，未
        符合被告對外宣稱之ISO 標準之行政水準，此為延宕事
        實之一（附件1、2）。
      4.系爭事件於宜蘭縣轄下之建築執照申請必須經由當地建
        築師公會送件始能進入政府部門審查，於95年4 月14日
        進入程序，直至95年7 月3 日批可，歷時80日完成，此
        為延宕事實之二。（附件3 、4 ）。
      5.臻於行政效率遂於95年5 月26日函文被告釋示有關「老
        人福利機構設立許可辦法」第6 條第3 項：於第一項有
        效期限屆滿而未經核准延長，或於第二項規定之延長期
        限屆滿仍未完成土地變更編定時，老人福利機構籌設之
        核准失其效力（附件5 ）。被告並函請內政部中部辦公
        室鑑核（95年6 月1 日府社救字第0950068293號函）（
        附件6 ），內政部中部辦公室於95年6 月6 日覆函（內
        授中社字第0950008314號）（附件7 ），研提具體意見
        後再送部研議，依中央行政機關法制作業應注意事項，
        第7 章、法規研釋「十八、各機關適用法規有疑義時，
        應就疑義之法條及疑點研析各種疑見之得失，擇採適法
        可行之見解。如須函請上級機關釋復時，應分別敘明下
        列事項：(一)有疑義之法條及疑點。(二)各種疑見及其得失
        分析。(三)擬採之見解及其理由。」，是項函示宜蘭縣政
        府對係爭事件，應無單獨逕為處分之權限，亦即繫屬內
        政部中部辦公室，宜蘭縣政府應依內政部中部辦公室之
        指示為宜。有無效處分之原因。
      6.依據區域計畫法第15條及區域計畫法施行細則第15條：
        …前項各種使用地編定完成後，直轄市或縣( 市) 政府
        應報內政部核備，變更編定時，亦同。又非都市土地使
        用管制規則第37條第2 項第2 款：已依核定計畫開發尚
        未完成使用者，其已依法建築之土地，除依法提出申請
        變更編定外，應維持其使用地類別，其他土地依編定前
        土地使用性質或變更編定前原使用地類別辦理變更編定
        。系爭事件被告未依上述法條斟酌開發狀態及事實逕為
        處分，基於「上位法優於下位法」之法律位階理論，有
        處分無效之原因，合先敘明。
      7.原告開發事實如下：
        (1)建照取得：被告於95年7 月3 日來函通知領照（附件
          8 ），因被告函文地址錯誤，原告遲至95年7 月12日
          始取得建照（附件9 ），並繳交先期動工之罰款新臺
          幣（下同）18,250元（附件10），旋即發包由自力營
          造有限公司承包施作，於95年9 月13日申報開工，95
          年9 月21日放樣。已完工之其他工程項目：圍牆，長
          度161 公尺，佔工程造價21% （522,000/2,521,000
          ），即五分之一強（附件11）。
        (2)延請台電公司改善供電設施（3 相4 線）及纜線地下
          化，並提供土地供台電公司設置高低壓受電設備（附
          件12）。
      8.原告請求事項：
        (1)依大法官會議解釋第532 號，行政機關對於人民之授
          益處分，應維持人民之利益，基於「信賴保護原則」
          及行政程序法第7 、8 、159 、168 、120 條與中央
          法規標準法第18條「實體從舊程序從新」之原則等規
          定，請求廢止被告95年11月7 日日府社救字第095013
          9140號函之處分（附件13）。
        (2)系爭事件之土地使用編定應回復原特定目的事業用地
          之編定，已取得之建照應維持其效力，以為續行。
        (3)開發事實之認定，95年7 月3 日府授建管字第095000
          4507號（呈證三），受有罰款事項，足證開發事實存
          在，是證以資本投入，工程進行中，且已部份完成，
          僅未完成使用是實，原告請求依建熙指示准予限期完
          工使用，或依行政程序法第120 條規定給予補償。
    (三)被告主張之理由：
      1.按老人福利機構設立許可辦法第6 條第1 、2 項規定：
        「籌設老人福利機構者，其用地未能符合土地使用分區
        管制規定時，應依第2 條、第3 條或第5 條及其他規定
        檢附相關資料，由當地主管機關會同相關機關依規定審
        查合格後，准予籌設；其有效期限3 年。」、「前項有
        效期限屆滿前，有正當理由經當地主管機關核准，得予
        延長。延長次數僅限1 次，期限為3 年。」，又非都市
        土地申請變更作為社會福利設施使用其事業計畫審查作
        業要點第1 條、第5 條第7 款規定：「為辦理依非都市
        土地使用管制規則第30條規定，審查非都市土地申請變
        更作為社會福利設施使用之興辦事業計畫，特訂定本要
        點。」、「直轄市、縣（市）政府受理申請應注意事項
        如下：…（七）經核准變更使用之土地，不得移作原申
        請目的事業以外之其他事業使用，並應於3 年內設立，
        逾期未設立者，應廢止其許可並回復原編定。但因開發
        或其他原因無法如期設立，應經目的事業主管機關同意
        展期，最長以3 年為限。」。
      2.本件原告之代表人甲○○於89年7 月20日向被告提出申
        請，擬在宜蘭縣冬山鄉○○段1349之3 地號設置「宜蘭
        縣私立光華鄉村俱樂部安養養護綜合園區」，案經被告
        以89年8 月31日府社福字第093609號函復，同意依其事
        業計畫籌設，嗣被告以92年4 月29日府社福字第092004
        074 號函通知原告：「…籌設期限展延至95年8 月31日
        …。」，是原告申請設置「宜蘭縣私立光華鄉村俱樂部
        安養養護綜合園區」，被告依老人福利機構設立許可辦
        法第6 條第1 、2 項規定及非都市土地申請變更作為社
        會福利設施使用其事業計畫審查作業要點規定，審查合
        格後，准予籌設；其有效期限3 年，並准予延長1 次，
        期限為3 年，准予展延至95年8 月31日。因原告逾上開
        准予展延籌設之期限95年8 月31日止仍無法如期籌設，
        被告乃以95年11月7 日府社教字第0950139140號函通知
        原告：「…事業計畫許可自95年9 月1 日起廢止，並請
        依規定辦理恢復該土地地目原編定事宜，惟如仍欲辦理
        原目的事業，應依規定重新申請…。」，揆諸首揭法令
        規定，原處分於法並無不合，原告之訴顯無理由，請依
        法駁回。至原告主張被告應就其受損利益予以補償乙節
        ，顯係對法令規定有所誤解，於法無據，併此敘明。
    理  由
一、按老人福利機構設立許可辦法第6 條第1 、2 項規定：「籌
    設老人福利機構者，其用地未能符合土地使用分區管制規定
    時，應依第2 條、第3 條或第5 條及其他規定檢附相關資料
    ，由當地主管機關會同相關機關依規定審查合格後，准予籌
    設；其有效期限3 年。」、「前項有效期限屆滿前，有正當
    理由經當地主管機關核准，得予延長。延長次數僅限1 次，
    期限為3 年。」，又非都市土地申請變更作為社會福利設施
    使用其事業計畫審查作業要點第1 條規定：「為辦理依非都
    市土地使用管制規則第30條規定，審查非都市土地申請變更
    作為社會福利設施使用之興辦事業計畫，特訂定本要點。」
    第5 條第7 款規定：「直轄市、縣（市）政府受理申請應注
    意事項如下：…（七）經核准變更使用之土地，不得移作原
    申請目的事業以外之其他事業使用，並應於3 年內設立，逾
    期未設立者，應廢止其許可並回復原編定。但因開發或其他
    原因無法如期設立，應經目的事業主管機關同意展期，最長
    以3 年為限。」
二、本件原告之代表人甲○○於89年7 月20日向被告提出申請，
    擬在宜蘭縣冬山鄉○○段1349之3 地號設置「宜蘭縣私立光
    華鄉村俱樂部安養養護綜合園區」，案經被告以89年8 月31
    日府社福字第093609號函復，同意依其事業計畫籌設，並告
    知本案為安養及養護綜合園區，安養床數45床，養護床數4
    床，其設施及人員請依「老人福利機構設立標準」第27條規
    定辦理。嗣被告以92年4 月29日府社福字第0920040746號函
    通知原告：「核准所送『宜蘭縣私立光華鄉村俱樂部安養養
    護綜合園區』平面、綠帶、用排水及污田處理設施變更案及
    籌設期限展延至95年8 月31日…。」，被告復以92年11月13
    日府社福字第0920134205號函通知原告：「同意所請變更光
    華鄉村俱樂部安養養護綜合園區工程及平面配置變更案…二
    、請貴處於同意籌設有效期限內完成新建工程並開始營運。
    」，嗣原告復於94年10月24日申請將安養床數調整為14床，
    養護床數調整為35床及建築物構造變更為RC造1 層，被告復
    以95年2 月8 日府社教字第0950016064號函通知原告：「…
    二、請貴處於同意籌設有效期限內完成新建工程並開始營運
    。三、本案搭排許可業已過期，請重新辦理申請。…。」，
    因原告逾籌設期限仍無法如期籌設，被告以95年11月7 日府
    社教字第0950139140號函通知原告：「…事業計畫許可自95
    年9 月1 日起廢止，並請依規定辦理恢復該土地地目原編定
    事宜，惟如仍欲辦理原目的事業，應依規定重新申請…。」
    ，原告對之不服，提起訴願，亦遭駁回，遂提起本件行政訴
    訟。兩造分別為前揭事實欄所載之陳述，並對於下列事項不
    為爭執：(一)原告於89年7 月20日申請在宜蘭縣冬山鄉○○段
    1349之3 地號設置宜蘭縣私立光華鄉村俱樂部安養養護綜合
    園區，被告於89年8 月31日以89府社福字第093609號函同意
    籌設。(二)原告92年4 月7 日以光華新建字第030407號函申請
    被告於92年4 月29日以府社福字第0920040746號函核准平面
    及綠帶用排水及污水處理設施變更案，以及籌設期限展延至
    95年8 月31日。(三)95年8 月31日原告尚未籌設完成，被告於
    95年11月7 日府社救字第0950139140號函廢止前開核可籌設
    案。(四)原告對於被告92年4 月29日核准展延籌設期限到95年
    8 月31日的函，沒有提出爭執。(五)原告在95年8 月31日期限
    屆至前未申請延長展延期限，而且也不能再申請展延，因為
    申請展延只能一次。而兩造主要爭執點厥為：系爭廢止處分
    是否合法？本院判斷如下。
三、查本件原告之代表人甲○○於89年7 月20日向被告提出申請
    ，擬在宜蘭縣冬山鄉○○段1349之3 地號設置「宜蘭縣私立
    光華鄉村俱樂部安養養護綜合園區」，案經被告以89年8 月
    31日府社福字第093609號函復，同意依其事業計畫籌設，嗣
    被告以92年4 月29日府社福字第092004074 號函通知原告：
    「…籌設期限展延至95年8 月31日…。」，是原告申請設置
    「宜蘭縣私立光華鄉村俱樂部安養養護綜合園區」，被告依
    當時有效之首揭老人福利機構設立許可辦法第6 條第1 、2
    項規定（按「老人福利機構設立許可辦法」於96年7 月27日
    修正名稱為「私立老人福利機構設立許可及管理辦法」，原
    辦法第6 條第1 、2 項規定，移植、合併為新辦法第7 條第
    2 項，內容相同。見原處分卷第6 頁、第11頁）及非都市土
    地申請變更作為社會福利設施使用其事業計畫審查作業要點
    第五點之（七）規定，審查合格後，准予籌設；其有效期限
    3 年，並准予延長1 次，期限為3 年，准予展延至95年8 月
    31日，已臻明確。按行政程序法第93條規定：「行政機關作
    成行政處分有裁量權時，得為附款，..（第1 項）前項所稱
    之附款如下：一、期限。..」可知本件被告核准原告籌設「
    宜蘭縣私立光華鄉村俱樂部安養養護綜合園區」業依審查作
    業要點明文，延長原告籌設期限一次，且依裁量將延展期限
    定於95年8 月31日。次按「附終期之法律行為，於期限屆滿
    時，失其效力。」民法第102 條第2 項定有明文，此項期限
    效力可資為行政處分附款之法理，類推適用。從而，本件原
    告籌設之「宜蘭縣私立光華鄉村俱樂部安養養護綜合園區」
    既未於被告核准延展期限之終期即95年8 月31日完成籌設，
    該核准處分即當然失其效力，無待被告再行廢止至明。
四、次查非都市土地申請變更作為社會福利設施使用其事業計畫
    審查作業要點第五點（七）規定：「經核准變更使用之土地
    ，不得移作原申請目的事業以外之其他事業使用，並應於3
    年內設立，逾期未設立者，應廢止其許可並回復原編定。但
    因開發或其他原因無法如期設立，應經目的事業主管機關同
    意展期，最長以3 年為限。」另修正前「老人福利機構設立
    許可辦法」第12條規定：「經核准設立許可之老人福利機構
    ，如3 年內未開始營運，原設立許可失其效力，由當地主管
    機關撤銷其設立許可。」（見原處分卷第7 頁）；新修正之
    「私立老人福利機構設立許可及管理辦法」第13條第1 項亦
    明定：「私立老人福利機構於許可設立後3 年內未開始營運
    者，直轄市、縣（市）主管機關應廢止其設立許可，並註銷
    其設立許可證書。」（見原處分卷第12頁），本件綜合園區
    之籌設經被告延展籌設期間一次後，既已逾被告核准延展之
    籌設終期，揆諸前揭規定，被告系爭廢止核准許可處分，要
    屬依法行政作為，核無不合。
五、原告主張老人福利機構設立許可辦法」第6 條第3 項規定：
    「於第1 項有效期限屆滿而未經核准延長，或於第2 項規定
    之延長期限屆滿仍未完成土地變更編定時，老人福利機構籌
    設之核准失其效力。」本件土地早就完成土地變更編定，被
    告不應廢止其籌設，另被告曾就該項規定函請內政部中部辦
    公室鑑核，內政部中部辦公室函復被告研提具體意見送部研
    議，可知被告無單獨逕為處分之權限云云。但查：(一)被告系
    爭廢止處分，非以上開辦法第6 條第3 項為依據，而係依同
    辦法第12條規定及非都市土地申請變更作為社會福利設施使
    用其事業計畫審查作業要點第五點（七）規定（原處分誤植
    為第五點（六），本院準備程序時，已對兩造闡明），已如
    上述。(二)老人福利機構設立許可辦法第6 條第3 項規定極為
    明確，並無適用之疑義。被告雖曾於95年6 月1 日以府社救
    字第0950068293號函請內政部中部辦公室就該條規定惠示意
    見（見本院卷第49頁）；但據內政部辦公室於95年6 月6 日
    以內授中社字第0950008314號函復略以：「依中央行政機關
    法制作業應注意事項，第7 章、法規研釋【十八、各機關適
    用法規有疑義時，應就疑義之法條及疑點研析各種疑見之得
    失，擇採適法可行之見解。如須函請上級機關釋復時，應分
    別敘明下列事項：(一)有疑義之法條及疑點。(二)各種疑見及其
    得失分析。(三)擬採之見解及其理由。」等語（見本院卷第50
    頁），亦明確指示被告必須有適用上確切之疑義時，應依相
    關規定函請上級機關釋復而已，其關鍵在於被告對於上開辦
    法第6 條第3 項規定之適用缺乏自信所致，要無執為主張被
    告無逕行處分權限之依據。(三)本件被告廢止原告綜合園區之
    籌設非依據上開辦法第6 條第3 項規定，已如上述。準此，
    原告此項主張洵不足採。
六、原告主張系爭處分函說明三之要旨，顯係引用錯誤之法規云
    云，但查系爭處分函說明三固記載：「有關本案將改為老人
    住宅，依老人住宅綜合管理要點第七條規定：興建老人住宅
    應符合區域法、都市計畫法及其他相關法令規定，其建築基
    地面積應符合（一）在實施都市計畫地區達5 百平方公尺以
    上，且依都市計畫規定容積核算總樓地板面積達6 百平方公
    尺。（二）在非都市土地甲等建築用地及乙等建築用地達5
    百平方公尺以上。（三）在丙等建築用地、遊憩用地及特定
    目的事業用地達1 千平方公尺以上。請依上述規定辦理。」
    等語，核與本件廢止無涉，僅係被告利用廢止處分之函示，
    另做其他有關若欲將園區改為老人住宅時，應注意之相關法
    令做善意的行政指導而已，原告此項指摘要無執為其有利證
    據可言。
七、原告主張系爭事件緣於被告行政處分及程序過於冗長所致云
    云。但查原告對於被告核准92年4 月29日展延籌設期限到95
    年8 月31日的函，未曾提出異議，且在延展籌設終期之95年
    8 月31日期限屆至前未再申請延長展延期限，業據原告於本
    院準備程序中自承在卷，原告即無對被告核准之籌設終期等
    作為再事爭執之餘地，原告此項主張，殊不足採。
八、查系爭處分主旨，除廢止被告於92年4 月29日府社字第0920
    040746號函所為核准設立綜合園區籌設期限展延至95 年8月
    31日之處分外，同時告知「並恢復該土地地目原編定」且於
    說明二記載：「請依規定辦理恢復該土地地目原編定事宜，
    惟如仍欲辦理原目的事業，應依規定重新申請」等語。乃直
    接引述「非都市土地申請變更作為社會福利設施使用其事業
    審查作業要點」（93年1 月12日內授中社字第0930708866號
    令修正）第5 點第7 目（原處分誤植為修正前第6 目）：「
    經核准變更使用之土地，不得移作申請目的事業以外之其他
    事業使用，並應於3 年內設內，逾期未設立者，應廢止其許
    可並回復原編定。但因開發或其他原因無法如期設立，應報
    經目的事業主管機關同意展期，最長以3 年為限。」之規定
    ，所為之觀念通知，並不因該記載課予原告任何其他法律上
    之義務。蓋，原告系爭事業計畫使用之土地，原地目為農牧
    用地，因為辦理籌設系爭綜合園區，而申請變更為特定目的
    事業用地，業因被告系爭處分廢止其綜合園區之籌設許可，
    而已回復原農牧地目等情，業據兩造於本院言詞辯論時陳述
    在卷，併此敘明。至系爭處分是否合法廢止與原告所提區域
    計畫法第15條、其施行細則第15條，以及非都市土地使用管
    制規則第37條第2 項第2 款等規定無涉，原告主張有上開法
    規之適用，洵屬誤解。
九、末查被告核准原告籌設綜合園區之處分，附有95年8 月31日
    終期之附款，並未授與原告任何其園區一定營運之信賴基礎
    ，要無「信賴保護原則」之適用，且與行政程序法第7 條比
    例原則、第8 條誠信原則之規定無涉，亦與行政程序法第15
    9 條行政規則之定義、第168 條陳情之定義、第120 條違法
    授益行政處分之撤銷規定風馬牛不相關，更無中央法規標準
    法第18條「實體從舊程序從新」原則違背之處，原告任意援
    引毫不相干法條指摘原處分，顯不足採。
十、綜合上述，本件原告起訴論旨均不足採，其獲被告核准籌設
    之綜合園區既已逾核准籌設之附款終期期限，被告予以廢止
    ，揆諸首揭規定，並無不合，訴願決定予以維持，亦無違誤
    ，原告徒執前詞，聲請撤銷，為無理由，應予駁回。
十一、據上論結，本件原告之訴為無理由，爰依行政訴訟法第98條
    第1 項前段，判決如主文。
中    華    民    國    97    年    12   月      4    日
                     臺北高等行政法院第七庭
                               審判長法  官   林  樹  埔
                                     法  官   林  玫  君
                                     法  官   闕  銘  富
上為正本係照原本作成。
如不服本判決，應於送達後20日內，向本院提出上訴狀並表明上
訴理由，如於本判決宣示後送達前提起上訴者，應於判決送達後
20日內補提上訴理由書（須按他造人數附繕本）。
中    華    民    國    97    年    12    月     4    日
                                     書記官   孫  筱  晴


司法院資訊處製作；財團法人民間司法改革基金會備份。
